【裁判字號】    88,上訴,1422
【裁判日期】    890308
【裁判案由】    常業重利
【裁判全文】
臺灣高等法院臺中分院刑事判決                  八十八年度上訴字第一四二二號
    上  訴  人
    即  被  告  寅○○
                甲○○
    共      同
    選任辯護人  宋永祥
右上訴人因常業重利案件，不服台灣台中地方法院八十七年度訴字第二三八七號中華
民國八十八年五月二十七日第一審判決（起訴案號：台灣台中地方法院檢察署八十七
年度偵字第二一三三三、二一八○七號）提起上訴，本院判決如左：
    主  文
原判決撤銷。
寅○○、甲○○共同以乘他人急迫，貸以金錢，而取得與原本顯不相當之重利為常業
，各處有期徒刑伍月。扣案雜記簿壹本，沒收。
    事  實
一、寅○○與甲○○（曾於民國八十六年間因另案重利罪，經台灣台中地方法院於八
    十七年七月十六日判處有期徒刑三月，緩刑二年確定）共同基於常業重利之概括
    犯意聯絡，自民國（下同）八十六年（公訴人誤認為八十七年）九月下旬起經營
    俗稱「地下錢莊」，並在自由時報刊登「中部縣市借款，一張票馬上放款，電話
    （○四）0000000」之廣告，以上述電話（○四）0000000號為連
    絡工具，招攬急需現款使用之人借款。其等共同重利行為之方式為：欲借款者撥
    前述電話號碼與寅○○或甲○○聯絡，待洽妥借款後，再約定時地交款，而借款
    者於收受借款時，必須交身分證影本並簽發面額與借貸金額相同之借貸契約書、
    本票、支票以供擔保，利息於交付借款時預先扣除，寅○○、甲○○藉此取得與
    原本顯不相當之重利，並以之為業賴以維生：(1)其等於於八十六年十月間，在台
    中市○○區○○路一一五號，借貸新台幣（下同）三十萬元與癸○○，利息每一
    萬元每十天三百元。又於八十七年七月間，在台中市○○路與武昌街口，借貸十
    二萬元與庚○○，約定利息每一萬元十天利息三百元，庚○○利息付了二次，共
    七千二百元。又於八十七年七月十五日，在台中縣大雅鄉村○○路一六五之三號
    ，借貸七十萬元與吳佩容，約定每七天為一期，每期須交付十五萬元，吳佩容總
    共付出三萬元利息。又於同年七月中旬，在台中縣大肚鄉○○路○段一一五巷四
    十二號，貸與丑○○九十萬元及四十五萬元，約定十天為一期，本息合計為一百
    零九萬元及六十萬元，丑○○已繳付利息八萬元。嗣於八十七年十月八日十四時
    許，寅○○、甲○○前往台中縣大肚鄉○○路○段一一五巷口，向借款人丑○○
    索債時，經人報警查獲，扣得其等所有紀錄客戶資料之雜記簿各一本。(2)甲○○
    於前案重利罪經台灣台中地方法院於八十七年七月十六日八十七年度易字第二五
    一九號判決確定後，復另行起意，與基於前開常業重利概括犯意之寅○○，共同
    於八十七年八月十五日，在台中市○○區○○街一四○號借貸五萬元與戊○○，
    約定十天利息一萬元，由戊○○屆期給付利息一萬元。又共同於八十七年九月三
    十日共同基於上開犯意，貸與子○○、乙○○、己○○、辛○○、丙○○、壬○○、卯○○、丁○○等人，依序金額為二十六萬元、三十六萬元、二十四萬元、
    十二萬五千元、六萬元、九萬元、十萬元、二十萬元，利息計算方式均以每借一
    萬元，十天為一期利息二千元，嗣於八十七年十月一日凌晨零時二十分許，在台
    中市○○路二九六號前，為警查獲寅○○，並在其所攜帶之皮包中扣得分別載有
    上述借款人等名字之黃色信封袋八個，內置借款人簽交之身分證影本、借貸契約
    書、本票、支票各一份等物。
二、案經臺中市警察局第四分局、台縣警察局烏日分局分別報請臺灣臺中地方法院檢
    察署檢察官偵查起訴。
    理  由
一、訊據上訴人即被告（下稱被告）寅○○、甲○○，固均坦承於右揭時地被查獲並
    扣得前揭物品之事實，惟均否認有重利之行為，被告寅○○辯稱：報上廣告係朋
    友所刊，如有客戶才與其聯絡，且伊所取之利息為一萬元一個月二百四十元，一
    個月一期，期滿才拿利息，第一次被查扣之客戶均係八十七年九月三十日才辦好
    借款手續，伊尚未取得分文利息云云；被告甲○○則以：伊未與被告寅○○共為
    貸放款項之行為，伊係因八十七年十月七日晚上借宿在被告寅○○家中，翌日適
    有客戶丑○○通知被告寅○○要還錢，伊方於回家路程順便搭載被告寅○○前往
    收債，又警方依據所扣得之伊所有雜記簿上所載客戶之資料，所做之該些客戶訊
    問筆錄，縱指其曾高利貸放款項給其等屬實，亦因伊之重利行為，業於八十七年
    七月十六日，經台灣台中地方法院八十七年度易字第二五一九號判處有期徒刑三
    月，並於八十七年九月二十一日經伊撤回上訴而確定，是其本件行為既均在八十
    七年九月二十一日之前，依法應為該案之既判力所及等語置辯。經查：(一)、被告
    寅○○於警訊中供稱：「我是在自由時報刊登中部縣市借款．．．他們是看到報
    紙打電話來問我借錢的．．．（你在有子○○姓名的信封上寫有9／30～10／9、
    26ｘ0.20是什麼意思？）那是註明子○○要還我錢的日期」（見第二一三三三號
    偵查卷第七頁反面、第八頁），在檢察官復訊中亦供稱：「（有在報上刊登『中
    部縣市借款』？）有，九月底開始登在聯合報、自由時報」（見同上偵查卷第六
    十頁反面），第二次被查獲時在警訊中又供稱：「於八十七年六月份開始在自由
    時報刊登電話0000000、民間利息，供不特定人士借貸」等語（見第二一
    八○七號偵查卷第十頁反面），於檢察官復訊中亦供稱：「（自由時報0000
    000是何人登的？）我」（見同上偵查卷第上三十八頁反面），已供承在報紙
    刊登廣告招攬借款。(二)、借款人癸○○於警訊中陳稱：「於八十六年十月份，看
    自由時報刊登電話、民間利息、迅速貸款，所以才打電話向他們借錢．．．我記
    得他們有三、四人不同和我們接頭，當時向他們借新台幣參拾萬元，利息壹萬元
    每十天參佰元，亦就是每十天玖仟元整．．．他們利息是前扣我實拿貳拾玖萬壹
    仟元，每十天他們就催繳利息現金玖仟元．．．我只記得甲○○這個人（經當場
    指認）」（見第二一八○七號偵查卷第十九頁反面）；借款人庚○○於警訊中陳
    稱：「我是於八十七年七月份看到自由時報刊登廣告，電話0000000、民
    間利息、信用貸款，我就打電話去，雙方並約定在台中市○○路與武昌街口，就
    由一位王姓男子和我接頭，我向他借新台幣十二萬元，利息是壹萬元拾天利息參
    佰元，借拾貳萬元利息每十天參仟陸佰元．．．借差不多快一個月，利息付了貳
    次．．．經當場指認，地下錢莊的王姓男子就是警方所查獲的甲○○沒錯」等語
    （見同上偵查卷第十九頁反面）；借款人吳佩容於警訊中陳稱：「我於八十七年
    七月十五日在台中縣大雅鄉村○○路一六五之三號我的處，看自由時報刊登地下
    錢莊借貸．．．要求借七十萬元，每七天為一期，每期須交付十五萬元．．．我
    總共付出三萬元給右記兩人做為借貸利息」等語，並指認被告二人即為地下錢莊
    借貸之人（以上見同上偵查卷第四十六頁反面）；借款人戊○○於警訊中陳稱：
    「我於八十七年八月十五日因欠錢，看到報紙的廣告，就以電話聯絡借錢，後有
    二位男子（經指認為被告二人）就到我現住地的騎樓借我五萬元現金，並要我開
    一張六萬元的支票給他們，約定十天之後還錢，利息一萬元，後來他們拿我的支
    票去兌領了六萬元」（見第二一八○七號偵查卷第十五頁反面），其於原審審理
    時亦為相同之陳述（見原審卷第二十八頁反面）；證人即借款人子○○於警訊中
    陳稱：「我向地下錢莊借二十六萬元，但實得二十萬八千元，交款時就先被扣十
    天為一期之利息五萬二千元，利息等於十萬元一天二千元」（見第二一三三三號
    偵查卷第九頁反面），再而觀諸卷附為警方查扣之八個黃色信封袋上，均載9／
    30 ～10／9及所借金額與所扣得之借貸契約書金額核對相符，復有ｘ○‧二○等
    字（如子○○部分即載26ｘ0.20），足徵被告等貸放款項係以十天為一期並以利
    率百分之二十計收利息。又證人子○○於警訊中另稱：「警方所查獲之本票等物
    是我的沒錯，但向我辦手續者另有其人」（見第二一三三三號偵查卷第十頁反面
    ），證人丑○○於警訊陳稱：「我是在八十七年七月中旬看到自由時報有刊登貸
    款之廣告，就打電話，聯絡後甲○○自行到我家和我談借款事宜，我共向甲○○
    借款二次，第一次借九十萬元，第二次借四十五萬元，言明利息為十天一期，第
    一次甲○○叫我開出本息共一百零九萬元之本票，第二次開出本息共六十萬元之
    本票」等語（見第二一八○七號偵查卷第十五頁反面），且被告甲○○自承係其
    所有而被查扣之雜記簿上載有辛○○、丙○○、卯○○、丁○○、丑○○等客戶
    之資料，此外，復有剪報、扣案之裝有子○○等八人借款資料之黃色信封袋八個
    、丑○○向被告二人借款而簽交之借貸契約書、本票、支票，及被告二人所有供
    高利放貸所用之空白本票、空白借貸契約書、紀錄客戶資料之雜記簿各一本足憑
    。顯見被告甲○○確與被告寅○○互通客戶一起為重利之行為無訛，其等二人有
    犯意聯絡及行為分擔。證人己○○於本院證稱：伊於八十七年九、十月間，向被
    告寅○○借二十萬元，利息每十天三千元云云（見本院卷第四十頁）；證人丙○○於本院證稱：伊未向被告借錢，係向陳姓朋友借錢，五、六萬元，每月利息三
    千元云云（見本院卷第六十八頁反面）；證人壬○○於本院證稱：伊向被告寅○○借錢，利息係每一萬元每月二百四十元，實際僅給利息一千元，未見得被告甲○○云云（見本院卷第九十四頁），其等所供情節，與前揭事證不符，無非圖卸
    被告等刑責，而為迴護之詞，非可據之為有利被告等之認定。(三)、被告甲○○前
    因重利案件，經台灣台中地方法院八十七年度易字第二五一九號，於八十七年七
    月十六日判處有期徒刑三月，緩刑二年，其不服上訴，嗣於八十七年九月二十一
    日撤回上訴，經本院調取該案卷宗核閱屬實。按實質上或裁判上一罪，其一部分
    事實已經判決確定者，對於構成一罪之其他部分，固應為免訴之判決，然該其他
    部分之事實，若係在最後審理事實法院宣示判決後始行發生，因已非該法院所得
    審判，故為該案判決之既判力所不能及，即係另一犯罪問題，而連續犯其既判力
    之延展為求理論上之一慣性，縱令於第二審撤回上訴，仍應以第一審宣示判決之
    時為準據。是被告甲○○就事實欄(2)之部分，係於該案第一審宣判後，再另行起
    意而為本件行為之事實，顯非該案判決確定力所及甚明。(四)、綜上所述，本件事
    證明確，被告等所否認與辯解無非卸責飾詞，其等犯行均堪認定。又證人辰○○
    、丁○○經本院傳喚，惟傳拘無著；證人乙○○經按址傳喚，已遷移不明，附予
    敘明。
二、按被告寅○○就前開所為，被告甲○○就前開事實欄(2)部分所為，以上開相當於
    年息百分之六十四（借款人庚○○部分）至年息百分之七百二十（借款人子○○
    等八人部分）之利率計算貸款利息，乃社會上一般人所認與原本失所均衡，而為
    顯不相當之重利。又借款人願以高於目前銀行利率數倍之利率向被告二人貸款，
    若非出於急迫乃不可能為之。再被告二人不僅在報上刊登貸款廣告，且實際貸放
    對象眾多，顯見其等均係以重利為業賴以維生。故核被告等上開所為，均係犯刑
    法第三百四十五條之常業重利罪。公訴人起訴事實雖未論及借款人吳佩容部分，
    惟該部分與起訴論罪部分有常業犯裁判上一罪關係，本院自得依法論科。被告等
    間有犯意聯絡及行為之分擔，均為共同正犯。原審以被告罪證明確，依法論罪科
    刑，固非無見，惟查：原判決未就上開借款人借貸金額之事實，詳予認定；就借
    款人吳佩容部分雖未經公訴人載明於起訴事實，惟與論罪部分有常業犯裁判上一
    罪關係為起訴效力所及，而未併予審判；被告甲○○關於事實欄(1)部分之犯行，
    乃在原審法院前案重利罪八十七年七月十六日八十七年度易字第二五一九號確定
    判決之前，為該確定判決效力所及，惟公訴人認該部分與前開論罪部分為裁判上
    一罪關係，應不另為免訴判決之諭知（如後所述），原審仍就此部分予以有罪判
    決之論科，均有未洽。被告上訴意旨否認有常業重利犯行而指摘原判決不當，固
    無可取，惟原判決既有上述可議之處，被告甲○○亦指摘：其部分犯行時間在前
    案確定判決之前，為判決效力所及等語，原判決自屬無可維持，應由本院撤銷改
    判。爰審酌被告二人犯後均匿飾所為、未具悔意，及營業時間非短所生危害非輕
    等情狀，分別量處如主文第二項所示之刑。扣案之紀錄客戶資料之雜記簿一本，
    係被告二人所有供本件犯行所用之物，業據其等陳明在卷，依刑法第三十八條第
    一項第二款之規定，併予宣告沒收。再本件另扣押之扣案之空白本票、空白借貸
    契約書，既尚未使用，即非供本件犯罪所用；又查扣借款人子○○等八人及丑○○之借貸資料（如前述），雖亦係被告二人所持有供犯罪所用之物，然被告二人
    將來行使本金部分之權利時可能唯其是賴，故認以不併為沒收之宣告較為適當，
    附此敘明。
三、公訴人另認為被告甲○○有基於常業重利之概括犯意，基於上開借款計息方式貸
    與金錢予丑○○、庚○○及癸○○等人之重利犯行，即事實欄(1)之犯行。惟查，
    借款人庚○○於警訊中陳稱：其係於八十七年七月份看到自由時報刊登廣告，再
    打電話去借錢等語（見第二一八○七號偵查卷第十九頁反面），借款人癸○○於
    警訊中陳稱：其於八十六年十月份，看自由時報刊登廣告，所以才打電話借錢等
    語（見同上偵查卷第十九頁反面），，借款人丑○○於警訊陳稱：其是在八十七
    年七月中旬看到自由時報有刊登貸款之廣告，就打電話聯絡被告甲○○談借款事
    宜等語（見同上偵查卷第十五頁反面），是被告甲○○此部分重利犯行，乃在
    前案重利案件，經原審法院於八十七年七月十六日八十七年度易字第二五一九號
    判決科處罪刑（有期徒刑三月，緩刑二年）之前，揆諸前諸揭說明，被告甲○○
    此部分之事實，係在最後審理事實法院宣示判決前即發生，應為該案判決之既判
    力所及，此部分公訴人認為與前開論罪部分為常業犯關係，有裁判上一罪關係，
    爰此部分不另為被告甲○○免訴之諭知，附予敘明。
據上論斷，應依刑事訴訟法第三百六十九條第一項前段、第三百六十四條、第二百九
十九條第一項前段，刑法第二十八條、第三百四十五條、第三十八條第一項第二款，
罰金罰鍰提高標準條例第一條前段，判決如主文。
本案經檢察官李榮鴻到庭執行職務。
中      華     民      國    八十九      年      三      月     八     日
                                  臺灣高等法院臺中分院刑事第七庭
                                        審判長法  官  劉  連  星
                                              法  官  林  秋  華
                                              法  官  江  錫  麟
右正本證明與原本無異。
如不服本判決應於收受送達後十日內向本院提出上訴書狀，其未述上訴之理由者並
得於提起上訴後十日內向本院補提理由書（均須按他造當事人之人數附繕本）。
                                              書記官  謝  雅  惠
中      華      民      國    八十九      年      三      月     十     日
附錄：本案論罪科刑法條全文
刑法第三百四十五條：
以犯前條之罪為常業者，處五年以下有期徒刑，得併科三千元以下罰金。
                                                                        Ａ


司法院資訊處製作；財團法人民間司法改革基金會備份。
